臺灣彰化地方法院刑事判決　　　　　　　 96年度易字第478號
公　訴　人　臺灣彰化地方法院檢察署檢察官
被　　　告　丁○○
上列被告因詐欺取財案件，經檢察官提起公訴（96年度偵緝字第
182 號）及臺灣新竹地方法院檢察署檢察官移送併案審理（95年
度偵字第6868號、96年度偵字第1191號），本院判決如下：
    主    文
丁○○幫助意圖為自己不法之所有，以詐術使人將本人之物交付
，處有期徒刑陸月，如易科罰金，以銀元佰元即新臺幣玖佰元
折算壹日。
    犯罪事實
一、丁○○於可預見無故蒐集他人之存摺、帳戶使用者，將可能
    藉此收購之存摺、帳戶，自行或轉由他人遂行財產上犯罪目
    的之情況下，竟基於容認該結果發生亦不違背伊本意之不確
    定幫助詐欺取財之犯意，於民國94年12月12日前某日，將伊
    所原已開立之臺灣（原名中華）郵政股份有限公司高雄新興
    郵局（起訴書誤載為新竹新興郵局；下稱新興郵局）儲金帳
    戶（局號：000000-0號《原局號：000000-0號，於92年間變
    更局號》、帳號：000000-0號）之存摺、提款卡，在不詳地
    點，提供予真實姓名年籍不詳之成年男子，並告知提款卡密
    碼。嗣即有包括許雲強、李奇、楊勝傑等人（已經本院另
    案判決有罪，上訴中）在內之詐騙集團成員基於常業詐欺取
    財之犯意，以丁○○所交付之上揭帳戶為犯罪工具，先佯以
    代辦貸款之名義在報紙刊登廣告，待欲申辦貸款之人依廣告
    撥打電話詢問貸款事宜時，再佯以須先繳付手續費、保險費
    等各類費用之名義，要貸款人匯款繳費；後即有如附表所示
    亟須貸款週轉之壬○○等被害人撥打貸款廣告之電話與上開
    詐騙集團成員聯絡，並誤信對方所言為真而陷於錯誤，分別
    依對方之指示，於附表所示之時間、地點，各接續多次或一
    次將附表所示之金額匯入丁○○上開新興郵局帳戶中，並隨
    即由俗稱「車手」之詐騙集團成員李奇、楊勝傑提領一空
    。嗣因警方於95年3 月30日持本院核發之搜索票查獲李奇
    、楊勝傑等人，始循線通知如附表所示之被害人到警局調查
    而查悉上情。
二、案經被害人壬○○、卯○○、己○○、丙○○、辰○○、戊○○、庚○○、寅○○、子○○、癸○○、辛○○、乙○○
    訴由彰化縣警察局移送臺灣彰化地方法院檢察署檢察官偵查
    起訴，及高雄市政府警察局新興分局報請臺灣高雄地方法院
    檢察署呈請臺灣高等法院檢察署檢察長令轉臺灣新竹地方法
    院檢察署檢察官移送併案審理。
    理    由
壹、證據能力：
    本案下揭全部卷證所涵括之供述證據及非供述證據，經本院
    依法踐行調查證據程序，公訴人及被告均不爭執各該證據之
    證據能力，且亦查無依法應排除其證據能力之情形，是後述
    所引用證據之證據能力均無疑義，合先敘明。
貳、認定犯罪事實所憑之證據及理由
一、訊據被告丁○○固不否認上揭新興郵局帳戶為伊所開立，及
    該帳戶之存摺、提款卡均已不在伊持有中等情，惟矢口否認
    有何幫助詐欺取財之犯行，辯稱：伊於94年11月底因遭解雇
    ，搬離與女友丑○○同居之臺中市○○路581 號9 樓之2 的
    租屋處時，將上開帳戶之存摺、提款卡都放在租屋處，當時
    丑○○還住在該處，伊不知道嗣該帳戶為何會遭詐騙集團使
    用云云。
二、經查：
  (一)上揭新興郵局帳戶係被告所開立乙節，為被告所坦承，並有
    臺灣郵政股份有限公司高雄郵局96年5 月10日高營字第0962
    000073號函1 份及隨函檢附之郵政存簿儲金立帳申請書影本
    1 份、以局號帳號查詢客戶基本資料及客戶歷史交易清單各
    1 份在卷可憑；另如附表所示壬○○等被害人因遭真實姓名
    年籍不詳之成年男女詐騙，致其陷於錯誤，而分別於附表所
    示時間、地點，依指示將附表所示金額匯入被告上開新興郵
    局帳戶內等情，業經證人即被害人壬○○、卯○○、己○○
    、丙○○、辰○○、戊○○、庚○○、寅○○、子○○、癸○○、辛○○、乙○○於警詢中證述綦詳，並有郵政國內匯
    款執據共22紙及客戶歷史交易清單1 份附卷可稽。則被告之
    上揭新興郵局帳戶已經他人用作為詐欺取財之工具，且已有
    如附表所示之被害人遭詐騙而匯款入該帳戶並經提領一空之
    事實，應堪確定。至起訴書附表編號12雖載有被害人甲○○
    亦因受同一詐騙集團詐騙而匯款入被告上開帳戶中等情，惟
    證人甲○○證稱伊不確定是否匯款入上開帳戶等語（參本院
    審判筆錄第4 、5 頁），又查無匯款執據可佐，且被告新興
    郵局帳戶中，亦查無證人甲○○所證稱自華南商業銀行、玉
    山商業銀行及鹿港郵局匯款之匯入款資料，復有臺灣郵政股
    份有限公司高雄郵局上開函稿1 份附卷可稽（其中雖有兩筆
    自鹿港郵局匯入之匯款，但此二筆匯款係附表編號2 所示被
    害人卯○○之匯款，有卷附之郵政國內匯款單2 紙可憑），
    是公訴人此部分之記載容有誤會，附此敘明。
  (二)被告雖以前詞置辯，惟本院審酌下情，認被告所辯應係事後
    卸責之詞，不足採信：
  1.證人丑○○於本院審理時結證稱：其於94年間與被告雖是男
    女朋友，並租屋同居，然財務是各管各的，其沒有使用過被
    告之提款卡，被告也沒有請其幫忙領過錢，其不知道被告存
    摺及提款卡的密碼；且被告於94年底搬走後，其於95年3 、
    4 月間要搬家時，有將被告留在租屋處之物品加以整理並送
    回去給被告的母親，當時就沒有發現有存摺、提款卡之物；
    其沒有拿被告之存摺及提款卡等語（參本院審判筆錄第8-10
    頁）；而被告前雖辯稱曾將上開新興郵局帳戶密碼告知證人
    丑○○，並請其幫忙領錢，其知道伊上開帳戶之密碼云云，
    然於證人丑○○在本院證述後，已改稱：伊與證人丑○○財
    務確實是各管各的，伊只有請證人丑○○幫忙刷過存摺，因
    為上開新興郵局帳戶沒什麼錢，所以應該沒有請證人丑○○
    領過該帳戶的錢，伊不確定證人丑○○是否知道上開帳戶密
    碼等語（參本院審判筆錄第15、19、20頁），互核卷附上開
    新興郵局帳戶之客戶歷史交易清單，該帳戶於94年12月12日
    前，確實自92年6 月起即無交易，且於93年12月28日遭強制
    執行等情，被告於本院改稱因帳戶沒錢，應未請證人丑○○
    幫忙領錢等語，應較符合事實，足徵證人丑○○上開證述應
    非虛妄，堪予採信。則證人丑○○未曾取得被告上開新興郵
    局存摺及提款卡等物，亦不知該帳戶提款卡之密碼乙節，應
    可認定，是被告辯稱伊於搬離租屋處時，將上開新興郵局存
    摺及提款卡之物留在租屋處云云，真實性已有可疑。
  2.況細核上開新興郵局帳戶之客戶歷史交易清單，附表所示被
    害人匯入該帳戶之款項，均經詐騙集團以提款卡提領，可知
    詐騙集團對被告上開新興郵局帳戶之提款卡密碼知之甚詳；
    而被告陳稱：因上開新興郵局帳戶是服兵役時為領取軍中薪
    資所開立，提款卡之密碼係配給的，因不好記，所以伊當時
    有將密碼寫在存摺上，但如果有換過存摺，後來就沒有寫在
    存摺上了等語（參本院審判筆錄第20頁），則參酌被告新興
    郵局存摺早於89年5 月8 日即曾更換，有客戶歷史交易清單
    在卷可憑（參臺灣高雄地方法院檢察署95年度偵字第21 895
    號卷第20頁），顯見被告嗣後使用之存摺上已無密碼之記載
    等情，可知倘非由被告將提款卡密碼告知他人，以該密碼與
    被告個人資料均無關之特性，他人實難僅憑猜測而猜出密碼
    。
  3.綜上，詐騙集團既明確知悉被告新興郵局帳戶提款卡之密碼
    ，顯見詐騙集團於取得該帳戶存摺及提款卡時，已經交付之
    人告知正確之密碼，而證人丑○○不知被告新興郵局帳戶提
    款卡之密碼，該密碼僅有被告一人知道等情又如上述，是上
    開帳戶存摺及提款卡係被告親自交予他人使用，並告知密碼
    之事實，至堪認定。
  4.至公訴人起訴書雖記載被告係以不詳價格出售上開帳戶之存
    摺及提款卡予他人，惟此既為被告所否認，又無其他證據可
    佐被告確實係將上開帳戶之存摺及提款卡價售他人而獲得報
    酬，是僅能認定被告將上開帳戶之存摺、提款卡交予他人使
    用之事實，附此敘明。
  (三)按刑法第13條所稱之故意本有直接故意（確定故意）與間接
    故意（不確定故意）之別，條文中「行為人對於構成犯罪之
    事實，明知並有意使其發生者」為直接故意，至於「行為人
    對於構成犯罪之事實，預見其發生而其發生並不違背其本意
    者」則屬間接故意；又間接故意與有認識的過失（又稱疏虞
    過失）之區別，在於二者對構成犯罪之事實雖均預見其能發
    生，但前者對其發生並不違背其本意，後者則確信其不發生
    。而金融機構帳戶之申請甚為簡易方便，如係基於正當用途
    而有使用帳戶之必要，通常需用人得以自己名義申請辦理即
    可，本無假手他人之必要。向被告取得新興郵局帳戶之人若
    非將被告提供之帳戶作為犯罪所得存提進出及其他不法之用
    途，豈須向被告收取帳戶以供使用？又被告率將自己所有帳
    戶交予他人使用，衡之常情，就一般具有相當社會經驗之人
    而言，當可輕易預見對方收取帳戶係供作非法使用。再者，
    蒐集他人帳戶作為被害人匯入款項之交易媒介，用以隱匿真
    正犯罪者身分及資金流向之犯罪模式，多係用於俗稱擄鴿或
    擄車勒贖、恐嚇取財或詐欺犯罪，此乃近來一般使用人頭帳
    戶常見之非法利用類型，復經大眾傳播媒體再三披露，被告
    亦無從諉為不知。則被告提供上開帳戶存摺等物與他人後，
    嗣經用於詐欺取財之不法用途，此一犯罪手法仍未逸脫於被
    告幫助他人犯罪意思之外，即屬被告所預見。況被告又容任
    該項犯罪行為之繼續實現，毫無積極取回前揭物品或其他主
    觀上認為不致發生該項犯罪結果之確信，足徵前揭犯罪行為
    自仍不違其本意，被告應具有幫助他人詐欺取財犯罪之間接
    故意。
  (四)至許雲強、李奇、楊勝傑雖經本院以95年度訴字第1180號
    判決判處犯常業詐欺罪。惟按幫助犯之成立，主觀上行為人
    須有幫助故意，客觀上須有幫助行為；而幫助犯係從屬於正
    犯而成立，並無獨立性，故幫助犯須對正犯之犯罪事實，具
    有共同認識而加以助力，始能成立，其所應負責任，亦以與
    正犯有同一認識之事實為限，若正犯所犯之事實，超過其共
    同認識之範圍時，則幫助者事前既不知情，自不負責；從犯
    對正犯行為所認識之內容，如與正犯所發生之事實不一致時
    ，應僅就其所認識之範圍負責；刑法上之幫助犯，係對於犯
    罪與正犯有共同之認識，而以幫助之意思，對於正犯資以助
    力者而言；若於正犯之犯罪無共同之認識，則非幫助犯（最
    高法院75年度臺上字第1509號、84年度臺上字第5998號、第
    6475號、88年度臺上字第1270號判決意旨可資參照）。查本
    案被告於交付上開新興郵局存摺、提款卡予他人時，衡諸目
    前社會常態，被告固可認知收購之人係用以詐欺取財之財產
    犯，但尚難認定被告就該蒐集帳戶之人，會將帳戶用於常業
    詐欺取財乙節確有認識，從而，依「所知輕於所犯，從其所
    知」之法理，雖本件被告所交付之新興郵局帳戶，係供正犯
    許雲強、李奇、楊勝傑等人為常業詐欺取財犯行，惟參諸
    前開說明，仍應認被告提供新興郵局帳戶幫助正犯許雲強等
    人之行為，僅應論以單純詐欺取財之幫助犯，併此敘明。
  (五)綜上所陳，本案事證已臻明確，被告犯行至堪認定，應依法
    論科。
、論罪科刑理由
一、新舊法比較：
  (一)被告行為後，刑法於94年2 月2 日修正公布、刑法施行法於
    95年6 月14日修正公布，並均於95年7 月1 日施行，刑法第
    339 條第1 項詐欺取財罪，法定刑得科或併科1 千元以下罰
    金，依修正後刑法施行法增訂第1 條之1 規定：「中華民國
    94年1 月7 日刑法修正施行後，刑法分則編所定罰金之貨幣
    單位為新臺幣。94年1 月7 日刑法修正時，刑法分則編未修
    正之條文定有罰金者，自94年1 月7 日刑法修正施行後，就
    其所定數額提高為30倍。但72年6 月26日至94年1 月7日 新
    增或修正之條文，就其所定數額提高為3 倍」及刑法第33條
    第5 款修正為：「主刑之種類如下：五、罰金：新臺幣1 千
    元以上，以百元計算之」等規定，該罪所得科處之罰金刑最
    高為新臺幣3 萬元、最低為新臺幣1 千元；與依被告行為時
    之刑罰法律，即罰金罰鍰提高標準條例第1 條前段規定之提
    高倍數10倍、現行法規所定貨幣單位折算新臺幣標準第2 條
    規定以新臺幣元3 倍折算之及修正前刑法第33條第5 款規定
    之罰金最低額1 元計算相較，該罪之罰金刑最高額雖同為新
    臺幣3 萬元，然最低額顯已提高。因此，比較上述修正前、
    後之法律，自以被告行為時關於科處罰金刑之法律較有利於
    被告。
  (二)至刑法第30條雖就幫助犯之法條文字為部份修正，然此修正
    僅為法理之明文化，非屬法律之變更，自無庸依刑法第2 條
    第1 項為新舊法有利之比較，而應直接適用裁判時之法律（
    最高法院95年11月7 日第21次刑事庭會議決議參照）。
  (三)又本案被告為幫助犯，僅有一次幫助行為，則正犯雖為常業
    犯，然被告僅就其一次幫助行為負責已如上述，是關於被告
    犯罪部分之比較新舊法，自無庸就常業犯之規定予以比較，
    併此陳明。
二、論罪科刑：
  (一)查被告丁○○交付存摺、提款卡予他人使用並告知密碼，雖
    未參與上開詐欺取財犯罪之構成要件行為，然伊顯係以幫助
    他人犯罪之意思，實施詐欺取財構成要件以外之行為，是核
    被告所為，係犯刑法第30條第1 項前段、第339 條第1 項之
    幫助詐欺取財罪。
  (二)被告幫助他人實施詐欺取財罪，應依刑法第30條第2 項之規
    定，按詐欺取財正犯之刑減輕之。
  (三)爰審酌被告提供存摺、提款卡等物予他人犯罪使用，造成遭
    受詐騙之人追查贓款及實際犯罪行為人發生阻礙，對於社會
    治安具有相當之危害性，及其犯罪動機、目的、手段、以及
    於犯罪後始終否認犯行，飾詞辯解，圖脫刑責，顯然欠缺反
    省之心，態度非佳，復造成有限司法資源之浪費等一切情狀
    ，量處如主文所示之刑，並依下述標準諭知易科罰金之折算
    標準，以示懲儆。至公訴人起訴書雖請求量處被告有期徒刑
    7 月，惟本院審酌上情，認量處如主文所示之刑即屬適當，
    附此敘明。
  (四)被告行為後，刑法第41條第1 項前段關於易科罰金折算標準
    之規定，業於94年2 月2 日修正公布，並於95年7 月1 日施
    行，由「犯最重本刑為5 年以下有期徒刑以下之刑之罪，而
    受6 個月以下有期徒刑或拘役之宣告，因身體、教育、職業
    、家庭之關係或其他正當事由，執行顯有困難者，得以1 元
    以上3 元以下折算1 日，易科罰金。」修正為「犯最重本刑
    為5 年以下有期徒刑以下之刑之罪，而受6 個月以下有期徒
    刑或拘役之宣告者，得以新臺幣1 千元、2 千元或3 千元折
    算1 日，易科罰金。」應依刑法第2 條第1 項規定，適用最
    有利於行為人之法律（最高法院95年第8 次刑事庭會議決議
    第3 點第2 項參照）。而修正前刑法第41條第1 項前段之易
    科罰金折算標準，依修正刪除前之罰金罰鍰提高標準條例第
    2 條規定，應就其原定數額提高為100 倍折算1 日，並依現
    行法規所定貨幣單位折算新臺幣條例第2 條規定，以新臺幣
    元3 倍折算之，亦即，修正前刑法第41條第1 項前段之易科
    罰金折算標準，最高為以銀元300 元即新臺幣900 元折算為
    1 日，經比較新、舊法結果，應以被告行為時之法律即舊法
    較有利於被告，依刑法第2 條第1 項前段規定，是本案自應
    適用被告行為時之法律即修正前刑法第41條第1 項前段，修
    正刪除前罰金罰鍰提高標準條例第2 條規定，併諭知易科罰
    金之折算標準。
  (五)至起訴書雖誤載起訴書附表編號12所示被害人甲○○亦曾遭
    詐騙而匯款入被告之帳戶，但因被告係以一個幫助行為幫助
    正犯犯詐欺取財罪，故此部分之事實雖無從認定，已如前述
    ，亦不影響被告本案犯罪之成立，附此敘明。
據上論斷，應依刑事訴訟法第299 條第1 項前段，刑法第2 條第
1 項前段、第30條第1 項前段、第2 項、第339 條第1 項、（修
正前）第41條第1 項前段，罰金罰鍰提高標準條例第1 條前段、
（修正刪除前）第2 條，判決如主文。
本案經檢察官高如應到庭執行職務。
中　　華　　民　　國　　96　　年　　6 　　月　　20　　日
                  刑事第四庭    審判長法  官  周淡怡
                                      法  官  周莉菁
                                      法  官  吳永梁
以上正本證明與原本無異。
如不服本判決，應於判決送達後10日內，向本院提出上訴狀（須
附繕本）。
告訴人或被害人對於判決如有不服具備理由請求檢察官上訴者，
其上訴期間之計算係以檢察官收受判決正本之日期為準。
中　　華　　民　　國　　96　　年　　6 　　月　　21　　日
                                      書記官  陳美敏
附表：
┌──┬─────┬─────────────┬──────────┐
│編號│被害人    │匯款日期（民國）及匯款地點│匯款金額（新臺幣）  │
├──┼─────┼─────────────┼──────────┤
│ 1  │壬○○    │94年12月20日，在彰化縣北│1萬9800元           │
│    │          │  斗（起訴書誤載為田尾）郵│                    │
│    │          │  局匯款                  │                    │
│    │          │94年12月20日，在彰化縣田│2萬5200元           │
│    │          │  尾郵局匯款              │                    │
├──┼─────┼─────────────┼──────────┤
│ 2  │卯○○    │94年12月19日，在彰化縣鹿│3萬3600元           │
│    │          │  港郵局匯款              │                    │
│    │          │94年12月20日，在彰化縣鹿│2萬元               │
│    │          │  港郵局匯款              │                    │
├──┼─────┼─────────────┼──────────┤
│ 3  │己○○    │94年12月12日，在臺中縣沙│1萬9800元           │
│    │          │  鹿郵局匯款              │                    │
│    │          │94年12月13日，在臺中縣沙│2萬5200元           │
│    │          │  鹿郵局匯款              │                    │
│    │          │94年12月14日，在臺中縣沙│1萬5000元           │
│    │          │  鹿郵局匯款              │                    │
├──┼─────┼─────────────┼──────────┤
│ 4  │丙○○    │94年12月21日，在郵局匯款  │1萬6800元           │
├──┼─────┼─────────────┼──────────┤
│ 5  │簡雅慧    │94年12月20日，在南投光明│2萬元               │
│    │          │  里郵局匯款              │                    │
│    │          │94年12月22日，在南投光明│5萬1600元           │
│    │          │  里郵局匯款              │                    │
├──┼─────┼─────────────┼──────────┤
│ 6  │戊○○    │94年12月22日，在花壇郵局│3萬1200元           │
│    │庚○○    │  匯款                    │                    │
│    │          │94年12月23日，在彰化西門│3萬3600元           │
│    │          │  郵局匯款                │                    │
│    │          │94年12月26日，在花壇郵局│2萬元               │
│    │          │  匯款                    │                    │
│    │          │94年12月29日，在花壇郵局│2萬9600元           │
│    │          │  匯款                    │                    │
├──┼─────┼─────────────┼──────────┤
│ 7  │寅○○    │94年12月15日，在南投三興│4萬元               │
│    │          │  郵局匯款                │                    │
│    │          │94年12月28日，在南投郵局│5萬元               │
│    │          │  匯款                    │                    │
│    │          │94年12月13日，在南投郵局│4萬元               │
│    │          │  匯款                    │                    │
├──┼─────┼─────────────┼──────────┤
│ 8  │子○○    │94年12月16日，在彰化縣鹿港│2萬5200元           │
│    │          │郵局匯款                  │                    │
├──┼─────┼─────────────┼──────────┤
│ 9  │癸○○    │94年12月16日，在新竹寶山│4萬5600元           │
│    │          │  大崎郵局匯款            │                    │
│    │          │94年12月22日，在郵局匯款│2萬元               │
│    │          │                          │                    │
├──┼─────┼─────────────┼──────────┤
│ 10 │辛○○    │94年12月20日，在彰化二林郵│1萬6200元           │
│    │          │局匯款                    │                    │
│    │          │                          │                    │
├──┼─────┼─────────────┼──────────┤
│ 11 │乙○○    │94年12月12日，在社頭郵局匯│2萬9000元           │
│    │          │款                        │                    │
└──┴─────┴─────────────┴──────────┘
附錄本案論罪科刑法條全文：
中華民國刑法第30條
幫助他人實行犯罪行為者，為幫助犯。雖他人不知幫助之情者，亦同。
幫助犯之處罰，得按正犯之刑減輕之。
中華民國刑法第339條
意圖為自己或第三人不法之所有，以詐術使人將本人或第三人之
物交付者，處5 年以下有期徒刑、拘役或科或併科1 千元以下罰
金。
以前項方法得財產上不法之利益或使第三人得之者，亦同。
前二項之未遂犯罰之。
